臺灣臺北地方法院民事判決　　　　　　 93年度重訴字第875號
原　　　告　中國信託商業銀行股份有限公司
法定代理人　丙○○
訴訟代理人　聶齊桓律師
被　　　告　三商電腦股份有限公司
法定代理人　乙○○
訴訟代理人　吳志勇律師
　　　　　　林政憲律師
　　　　　　詹茗文律師
　　　　　　葉鞠萱律師
上列當事人間債務不履行損害賠償事件，本院於中華民國94年6
月8日言詞辯論終結，判決如下：
    主      文
被告應給付原告新台幣陸仟捌佰陸拾柒萬陸仟陸佰玖拾肆元，及
自民國九十三年二月二十八日起至清償日止，按年息百分之五計
算之利息。
訴訟費用由被告負擔。
本判決於原告以新台幣貳仟貳佰玖拾萬元為被告供擔保後，得假
執行。但被告如以新台幣陸仟捌佰陸拾柒萬陸仟陸佰玖拾肆元為
原告預供擔保，得免為假執行。
    事實及理由
一、查，被告法定代理人原為陳河東，嗣變更為乙○○，此有被
    告公司股份有限公司變更登記表在卷可稽（見本院卷第2宗
    第4頁），復經被告聲明承受訴訟，自應准許，合先敘明。
二、原告起訴主張：緣訴外人達致通商股份有限公司（下稱達致
    公司）與被告於民國92年11月27日訂立買賣合約書，約定由
    被告向達致公司購買桌上型電腦一批共3,525台（下稱系爭
    貨物），價金新台幣（下同）68,676,694元，月結60天付款
    。被告並於92年12月1日驗收貨物，出具「出貨驗收單」予
    達致公司，以示承認其所受領之物。原告於92年12月4日與
    達致公司訂立「應收帳款債權承購合約書」（下稱承購合約
    書），原告並依承購合約書前言之約定，出具「應收帳款債
    權承購同意書」（下稱承購同意書）經達致公司承諾，達致
    公司則依前開合約書第2條第1項之約定，填交「應收帳款讓
    與明細申請書／同意書」（即應收帳款讓與明細表）予原告
    ，且於統一發票上用印註明「本發票債權已轉讓與中國信託
    商業銀行」，達致公司並於同日以存證信函對被告為債權讓
    與通知，是達致公司對被告68,676,694元之應收帳款債權已
    讓與原告。因被告結帳日為每月25日，而前開發票之日期為
    92年11月29日，即應於12月25日結帳，依被告與達致公司約
    定之付款條件為月結60日即自結帳日加計60日，是被告應於
    93年2月27日付款而迄未給付，應自次日即28日起負給付遲
    延責任，從而，原告自得本於買賣價金給付請求權，請求被
    告給付如訴之聲明所示價金及法定遲延利息。又依承購合約
    書第2條第3項約定，「出貨驗收單」係原告付款予達致公司
    之停止條件。本件原告撥款予達致公司前，曾以電話向被告
    查證是否已經其驗收系爭貨物無誤，倘被告未核實驗收，自
    不應為此表示證實驗收無誤，被告甚而出具「出貨驗收單」
    予達致公司以承認其已受領系爭貨物，供達致公司持向原告
    請款，致原告受有款項撥付之損害。原告亦得本於民法第
    184條第1項前、後段、同法第188條第1項前段、公司法第23
    條第2項之規定，請求被告負擔侵權行為之損害賠償。並聲
    明：(一)如主文第1項所示；(二)願供擔保，請准宣告假執行。
三、被告則以下列情詞置辯，並聲明：(一)原告之訴及假執行之聲
    請均駁回；(二)如受不利判決，願供擔保請准宣告免為假執行
    。
（一）本件原告與達致公司間債權買賣之法律關係，係屬無效：
    1.綜觀本件原告與達致公司之承購合約書之約定，均屬原告
      與達致公司關於雙方風險承擔之分配，並未明確約定就何
      筆確定債權為讓與之標的。且依據承購同意書所載之交易
      條件係達致公司對原告之擔保確認事項，並未經被告承諾
      或確認，對其自無任何拘束力可言，況原告雖稱已取得被
      告與達致間之買賣合約云云，但該合約是否已經有效成立
      、存在，且達致公司之請求權是否已發生契約之效力，原
      告迄未就其權利之主張依法舉證以實其說，原告僅據契約
      影本，及達致公司自行開立之發票即逕自主張被告應自93
      年2月27日即負付款責任，顯屬無稽。
    2.況被告與達致公司間並無70,000,000元之貨款交易存在，
      且依原告與達致公司間之承購同意書中有關融資額度、成
      數及利率之記載，足稽彼等間之交易關係，實係由達致公
      司提供發票或帳款債權為擔保而取得原告之融資。原告既
      係依金錢借貸之法律關係，給付達致公司前揭授信及貸款
      ，則其所稱係依據被告之「出貨驗收單」而買賣債權云云
      ，顯與其間實際之法律關係不符。原告與達致公司間明知
      並無上開70,000,000元之債權額度存在，仍虛偽成立承購
      同意書，惟詳稽其內容，均係原告融資貸款予達致公司之
      法律關係及融資條件，且依原告與達致公司間之承購合約
      書第4條及第6條之約定，原告早已預見並承擔所有第三人
      無給付義務之風險，此與原告自行主張之債權承購或轉讓
      法律關係，顯有不符。從而，原告據以提起本訴之法律關
      係顯有錯誤，至於原告核撥貸款6千餘萬元予達致公司之
      融資風險，基於債權契約之相對性，更無轉嫁由被告承擔
      之根據。
（二）原告向達致公司所承購之標的，並不足以構成向被告主張
      給付之請求權基礎：
    1.達致公司依買賣合約書第3條約定應於合約簽定後15日內
      交貨，但達致公司迄今未交付系爭貨物，顯未依債之本旨
      提出給付。縱使達致公司嗣後交付系爭貨物亦已無實益，
      是故被告業依民法第255條或第256條之規定，發函解除兩
      造所簽訂之契約。達致公司之貨款債權自被告依法行使法
      定解除權後業已消滅，原告自無從由達致公司處受讓對被
      告之貨款債權。
    2.被告與達致公司之買賣合約書第2條約定，達致公司負有
      先為給付之義務。達致公司迄今未依約定先行交付貨物。
      職是，在達致公司依約定先行交付貨物前，被告自無先給
      付價金之義務可言。被告得主張同時履行抗辯而拒絕原告
      主張之買賣價金請求權。
    3.另達致公司與訴外人激態科技股份有限公司（下稱激態公
      司）為獲取不法利益，竟串謀共同施詐術，使被告陷於錯
      誤，與渠等訂立買賣合約。被告於93年3月發現上開情事
      後，除隨即向檢調單位告發外，並依民法第92條規定，撤
      銷前開訂立買賣契約之意思表示，被告自得執此抗辯而拒
      絕原告主張之買賣價金請求權。縱認被告不得撤銷被詐欺
      之意思表示，達致公司及激態公司就上開詐欺情事係共同
      侵權行為人，本件被告則為被害人，達致公司因此侵權行
      為而取得之債權，被告自得行使廢止請求權，為拒絕履行
      之抗辯。
四、本件兩造不爭執事項：
（一）被告於92年11月間接獲激態公司桌上型電腦3,3,525台之
      訂單，並與激態公司簽訂買賣合約書。被告復於同年月27
      日與達致公司簽訂買賣合約書，約定由被告向達致公司購
      買系爭貨物，價金68,676,694元，月結60天付款。被告於
      同年12月1日出具「出貨驗收單」予達致公司。
（二）原告於92年12月4日與達致公司簽立承購合約書，並出具
      承購同意書經達致公司承諾，達致公司則填交「應收帳款
      讓與明細申請書／同意書」，轉讓對被告之債權金額6,86
      7,694元，並於92年11月29日統一發票上用印註明「本發
      票債權已轉讓中國信託商業銀行」。
（三）達致公司於92年12月4日存證信函對被告為債權讓與之通
      知。
（四）被告於93年4月8日寄發通知函予達致公司，其中載明本次
      交易供應商採原貨寄倉方式為之，經業主激態公司通知，
      終端使用者查驗之結果為貨物有瑕疵而取消本件系爭交易
      。為此被告以存證信函要求達致公司提供貨物品名、序號
      及運送單據等以利查證是否有送貨予激態公司。而被告復
      於同年月26日寄發存證信函予達致公司，表示依據民法第
      92條規定撤銷其受詐欺之意思表示，並表示達致公司未能
      於合約約定時間內完成交貨，而解除雙方買賣合約。
五、兩造之爭點及論述：
    本件原告主張其依據承購合約書取得達致公司對被告之貨款
    債權，且達致公司並以存證信函對被告為債權讓與通知，自
    得本於買賣價金給付請求權訴請被告給付如聲明所示之本息
    ，如被告否認確實有收受貨物但卻出具出貨驗收單予達致公
    司以示承認其所受領之物，供達致公司持向原告請款，致原
    告因撥款予達致公司，而受有損害。原告亦得本於侵權行為
    之法律關係，請求被告負擔損害賠償等語。為被告所否認並
    以前揭情詞置辯，故本件之主要爭點厥為：(一)原告與達致公
    司間所簽署承購合約書之性質為何？原告是否因該承購合約
    書取得原屬達致公司對被告之貨款債權；(二)達致公司對被告
    是否有系爭貨款債權，而使達致公司得將該債權讓與原告。
    現析述如后：
（一）關於承購合約書性質之爭點部分：
      按解釋契約，固須探求當事人立約時之真意，不能拘泥於
      契約之文字，但契約文字業已表示當事人真意，無須別事
      探求者，即不得反捨契約文字而更為曲解。又解釋當事人
      所立書據之真意，以當時之事實及其他一切證據資料為其
      判斷之標準，不能拘泥字面或截取書據中一二語，任意推
      解致失真意。最高法院17年上字第1118號、19年上字第28
      號判例著有明文可參。經查：
    1.系爭承購合約書前言明文約定「經乙方（即原告）同意承
      購甲方（即達致公司）對其國內外特定相對人基於買賣契
      約、勞務契約或其他債權契約，而得向相對人請求於一定
      清償日給付一定金錢之債權；應收帳款債權之承購，以乙
      方出具應收款帳款債權承購同意書經甲方承諾時始成立」
      ，另系爭承購合約書第2條規範應收帳款轉讓方式、第3條
      規範承購價金及費用之負擔等，由此等契約文字，足證原
      告與達致公司簽立承購合約書之真意為應收帳款債權讓與
      。
    2.又關於系爭承購合約書第2條約定「甲方依債權同意書的
      相對人之債權轉讓於乙方時應填具應收債權讓與明細表，
      並須於所轉讓之各筆統一發票或商業發票上註明乙方所要
      求之轉讓字句。甲方應於第1筆轉讓前以書面通知各相對
      人應收帳款讓與乙方之事實，並於第1筆轉讓時，填具各
      相對人尚未清償之貨款明細表。甲方最遲應於乙方所承購
      應收帳款債權清償期屆至之7天前，將上開承購標的出貨
      相關交易憑證（包括但不限於訂單、發票、簽收單等）影
      本送達予乙方，並且乙方保有對正本交易憑證核對之權利
      ，否則乙方不負給付承購價金責任及不承擔相對人之信用
      風險。但經乙方書面同意者，不在此限。」。足見，本件
      原告與達致公司關於應收帳款轉讓系爭債權成立讓與合意
      ，應無疑義，事後達致公司並依約填具應收債權讓與明細
      申請書、承購同意書及提出統一發票，顯已踐行承購合約
      書第2條之應收帳款轉讓方式，完全符合雙方契約真意。
    3.另達致公司於92年12月4日以存證信函對被告為債權讓與
      通知及原告於93年4月1日以存證信函向被告催收，亦足證
      明原告與達致公司簽具承購合約書係為達致公司將債權讓
      與原告之原因關係。
    4.至被告擷取承購同意書中有融資額度、融資成數、融資年
      利率之文字，而認係隱藏借貸之法律關係，而成立通謀虛
      偽之承購合約書，並認原告給付達致公司之款項，實係「
      融資貸款」而非「買賣債權價金」云云。惟查，依原告於
      與達致公司所訂立承購合約書第3條第2項約定，在本件預
      支發票金額90％價金之情形，即有應付之利息與利率，然
      預支價款而須支付相當利息約定，在金融實務上時有所見
      ，但兩者之間法律關係仍須就彼此約定之契約為斷，並不
      單憑付息約款，遽謂為融資關係，是本件原告與達致公司
      間之契約性質係屬債權讓與之合約，前已詳述，茲被告徒
      憑承購同意書上之文字，遽認定應收帳款債權讓與係通謀
      虛偽意思表示，顯屬無據。
    5.綜上，被告辯稱：系爭承購合約書條款中，均係原告與達
      致公司關於風險承擔之約定，並未明確約定就何筆特定債
      權為讓與之標的，依其融資額度、成數及利率之記載，其
      真正之交易關係，實係由達致公司提供發票或帳款債權為
      擔保，取得原告之融資，並且收取利息，原告既係依金錢
      借貸之法律關係，而給付達致公司前揭授信及貸款並非為
      買賣債權云云，諉無足採。
（二）關於達致公司對被告是否有貨款債權之爭點部分：
      次按，債權讓與，債務人於受通知時所得對抗讓與人之事
      由，皆得以之對抗受讓人，民法第299條第1項定有明文。
      所謂得對抗之事由，不以狹義之抗辯權為限，而應廣泛包
      括，凡足以阻止或排斥債權之成立、存續或行使之事由在
      內，蓋債權之讓與，在債務人既不得拒絕，自不宜因債權
      讓與之結果，而使債務人陷於不利之地位。最高法院52台
      上字第1085號判例著有明文。復按，當事人主張有利於己
      之事實者，就其事實有舉證之責任。但法律別有規定，或
      依其情形顯失公平者，不在此限。民事訴訟法第277條定
      有明文。被告復辯稱：被告已依法解除買賣契約，並撤銷
      受詐欺之意思表示，故達致公司對其已無貨款請求權，或
      可援引同時履行抗辯及行使債權廢止請求權拒絕本件請求
      云云。然查：
    1.依據被告與達致公司所簽訂買賣合約書第8條約定「本合
      約所述之標的物（本貨品及相關服務），應由本貨品之原
      始供應商直接向甲方（即被告）提供之，並由本貨品之原
      始供應商甲方負責交貨、瑕疵擔保及售後保固等相關責任
      。」，及合約第5條關於產品保固及維護約定「本貨品應
      由本貨品原始供應商對甲方負擔交貨及產品保固等相關責
      任。」。足見，達致公司在系爭交易中之地位，係於收受
      被告訂單後再轉向上游公司訂貨，並無實際收貨或交貨。
      而被告本得要求達致公司先自上游廠商取得系爭貨物後，
      再將系爭貨物親交被告，以確認兩造間之貨品數量、品質
      無誤，然被告卻採用縮短給付之方式，除與達致公司約定
      改由達致公司之上游廠商向被告提供產品外，並特約免除
      達致公司之交貨、瑕疵擔保及保固責任，故達致公司於系
      爭買賣合約中僅係名義上之出賣人外，實已無庸負擔買賣
      契約中出賣人之契約責任。
    2.又被告另以其與達致公司相同約款之買賣契約書，同以出
      賣人地位與激態公司簽約，即再次約定以縮短給付之方式
      ，直接請求達致公司之上游廠商逕向激態公司為交付貨物
      。承上所述，如被告係接受激態公司之訂單後，因本身無
      系爭貨物而須轉向他人採購後再行出售予激態公司，並獲
      取價差利潤時，本得要求達致公司或其上游廠商先將系爭
      貨物現實交付予被告，並經被告清點無誤後，再由被告交
      付予激態公司。但被告捨此途徑不為，而直接由達致公司
      之上游廠商將貨品交付予激態公司，此方式雖較合乎交易
      上之便利、經濟，但有較高之交易風險，被告本身應有其
      風險控管機制，以確保貨品能交付予激態公司。查，本件
      被告要求買方於收到貨品後，經清點貨品規格量與訂購單
      內容無訛後並於出貨單簽收，視同驗收完成，故倘買方於
      出貨驗收單上簽章後，除表明已收受貨品外，同時亦表明
      已驗收完成。買方既在該出貨驗收單上簽章，事後自不得
      再主張未收受貨品，即便欲向出賣人主張瑕疵擔保責任，
      亦可能因違反民法第356條規定買受人之從速檢查義務而
      被遮斷。本件被告既採用其所設計之交易方式，信賴激態
      公司已於其所出具出貨驗收單上簽章，而認系爭貨物已透
      過約定方式交付與業主激態公司，即同時於達致公司所出
      具之出貨驗收單上簽章，如其事後翻異辯稱系爭貨品並未
      交付而主張解除契約，自應就此有利於己之事實舉證證明
      之。
    3.被告雖辯稱：伊在出貨驗收單所蓋用者係為公司系統整合
      部之報價章，而否認該出貨驗收單之效力云云。然該出貨
      驗收單上係依據達致公司前所出具之專案報價單所載之單
      價、數量、未稅總價、稅額及含稅總價等各項次填具後，
      並載明「交貨日期」後，要求客戶（即被告）驗收回簽，
      故此時被告與達致公司已進入契約履行之出貨驗收階段，
      雙方既已就契約必要之點已為合致，自無再為報價之必要
      。況該單據上關於「出貨驗收單」等文字係以最大之字體
      記載，既由被告於其上蓋用印章，自不因該印章上另有記
      載「報價章」等字樣，遽認定被告未就系爭貨品辦理驗收
      。
    4.又依據被告於93年4月8日所寄發予達致公司表示取消系爭
      買賣之存證信函中，所指出其得據以解除契約之緣由係因
      該次交易供應商採原貨寄倉方式為之，經業主（即激態公
      司）通知，終端使用者查驗之結果為貨物有瑕疵，此有存
      證信函及所附之通知函附卷可參（見本院卷第1宗第67、
      68頁）。殊不論被告依據其與達致公司所簽訂買賣合約書
      第8條約定，被告並無權要求達致公司負擔物之瑕疵擔保
      責任。然而被告既以貨品有瑕疵為由向達致公司主張解除
      契約，即應認業主已收受系爭貨物。另關於被告所主張系
      爭貨物瑕疵部分，由被告前揭通知函所載可知非由激態公
      司發現，係由「終端使用者」查驗所得，故應可推得激態
      公司買受系爭貨物後再行出售予他人。又前開通知函中載
      明系爭交易係採用「原貨寄倉」方式，故關於貨物之占有
      依序為：達致公司之上游廠商、達致公司、被告、激態公
      司及終端使用者，接續經過占有改定之方式，完成系爭貨
      物之交付。本件被告亦出具出貨驗收單要求其業主即激態
      公司確認回簽，倘達致公司公司並未透過契約約定之方式
      ，逕由其上游廠商將系爭貨物以占有改定方式使被告取得
      系爭貨物之占有，被告自無要求激態公司回簽出貨驗收單
      之可能。
    5.另關於激態公司是否有收受系爭貨物等情，經被告聲請訊
      問系爭交易發生時分別任職於激態公司擔任業務主任、副
      總經理之證人甲○○、丁○○，渠等雖均無法明確指證系
      爭貨物是否存在，然激態公司與上、下游廠商之交易模式
      ，業經丁○○具結證稱：係由第一線業務去承接，非公司
      產品必須同時找到買方與賣方回來陳報公司問明是否可承
      作，公司會就付款條件及利潤來評估，可以的話就由業務
      來負責整個交貨及驗貨的過程。（問：達致公司有無送貨
      ？）如果就文件的流程上來看，其認為是有送貨。（問：
      是否有出貨才會出具驗收單？）被告所出具出貨驗收單給
      激態公司，激態公司用印後交給被告，表示激態公司有收
      到買方的出貨驗收單才會蓋此單據，如果是採用外購之交
      易方式，貨物不會進公司，不會看到貨物等語（見本院94
      年3月23日言詞辯論筆錄，本院卷第2宗第53頁至第55頁。
      ）。由證人前開證詞激態公司既非系爭貨物之最終買受人
      ，而由激態公司再轉售予他人，故不因激態公司之承辦人
      員未親眼看到系爭貨物，而認定系爭貨物並無交付之事實
      。
    6.綜上，被告既已先行出具出貨驗收單予達致公司後，事後
      翻異辯稱並未受領系爭貨物，然被告對此有利於己之事實
      未能舉證以明其說，自不得以達致公司未交付系爭貨物為
      由主張解除契約，並以此對抗原告；亦不得執同時履行抗
      辯，拒絕本件給付。
    7.至被告末辯稱：達致公司與激態公司為獲取不法利益，竟
      串謀共同施詐術，使被告陷於錯誤分別與渠等訂立買賣合
      約，且上開詐欺情事，達致公司及激態公司係共同侵權行
      為人，被告就達致公司因此侵權行為而取得之債權，被告
      自得行使廢止請求權，為拒絕履行之抗辯云云。然激態公
      司向被告所訂購系爭貨物為桌上型電腦，國內從事電腦硬
      體製造、代工之公司為數甚夥，故被告採購廠商之可替代
      性甚多，被告於收受激態公司訂單後，究竟向何人下單採
      購，激態公司並不得而知。況，實際上本件供應商達致公
      司亦係向他人採購系爭貨物，故並無法因被告曾向檢調單
      位提出告發，認定達致公司有對其施行詐術並構成侵權行
      為。從而，被告主張依民法第92條規定，撤銷前開訂立買
      賣契約之意思表示，及行使廢止請求權為拒絕本件債務履
      行之抗辯，洵屬無據。
（三）綜上所述，被告所辯均無可採。從而，原告本於買賣價金
      給付請求權，請求被告給付如聲明第1項所示價金68,676,
      694元及自93年2月28日起至清償日止，按年息5％計算法
      定遲延利息，為有理由，自應准許。
（四）因本件事證已臻明確，兩造其餘主張陳述及所提之證據，
      經本院斟酌後，認與判決結果不生影響，均毋庸再予論述
      ，附此敘明。
六、假執行之宣告：
    兩造陳明願供擔保請為宣告假執行或免為假執行，經核均與
    規定相符，爰分別酌定相當之擔保金額予以宣告。
七、訴訟費用負擔之依據：民事訴訟法第78條。
中　　華　　民　　國　　94　　年　　6　　月　 　29　　日
                          民事第四庭  法　官　黃柄縉
以上正本係照原本作成
如對本判決上訴，須於判決送達後20日內向本院提出上訴狀
中　　華　　民　　國　　94　　年　　6 　　月　　29　　日
                          　　　　　　書記官　楊湘雯
